臺灣士林地方法院民事判決　　　　　　 95年度簡上字第101號
上　訴　人　乙○○
訴訟代理人　張立中律師
被　上訴人　甲○○
上列當事人間返還價金事件，上訴人對於中華民國95年6 月6 日
本院士林簡易庭94年度士簡字第1088號第一審判決提起上訴，本
院於96年4月26日言詞辯論終結，判決如下：
    主  文
上訴駁回。
第二審訴訟費用新台幣肆仟捌佰元由上訴人負擔。
    事實及理由
一、上訴人起訴主張：
  (一)伊為訴外人橫坑開發股份有限公司（下稱橫坑公司）之負責
    人，被上訴人為訴外人大業工程顧問有限公司（下稱大業公
    司）負責人，兩造與訴外人徐鈺樹（原名徐貴樹）為合作取
    得橫坑公司經營權，於民國89年4 月6 日訂定協議書（下稱
    系爭協議書），同月8 日再訂立「補充協議書」（下稱系爭
    補充協議書）補充系爭協議書之內容。約定合作之方式為被
    上訴人應引介投資人向橫坑公司現股東購買股權及繼受該股
    東之認購橫坑機械專業區土地之認購權，至少達三分之一；
    被上訴人即日進駐橫坑公司了解情況，並與有意讓渡股權及
    土地認購權之股東聯絡；被上訴人擔保橫坑公司89年度股東
    常會召開後3 個月內，為伊除去橫坑公司向銀行貸款所為保
    證責任；若被上訴人不能說服伊所邀集之各股東接受被上訴
    人之要求與其合作，以致本協議目標（即進度摘要表）（簡
    易庭卷第55頁）不能完成，則被上訴人應將伊所先行代墊費
    用新台幣（下同）30萬元，於5 日內一次返還伊，協議目標
    不能完成之認定標準日為89年8 月15日。
  (二)伊自89年5 月5 日至89年6 月2 日止，先後邀集股東辦理8
    次說明會，供被上訴人說明以說服橫坑公司股東，亦曾於橫
    坑公司第2 屆第23、24次董事會邀集被上訴人報告說明其計
    劃，伊已依約定履行協助被上訴人為其邀集股東聽取被上訴
    人所辦之說明會之義務，然被上訴人未盡其說服及引介投資
    之相對義務。被上訴人至89年8 月15日止，未完全依「進度
    摘要表」履行其應盡之義務，亦未於89年9 月28日前除去橫
    坑公司向銀行貸款所為之保證責任，以致兩造合作之目標不
    能完成，依系爭補充協議書第2 條之約定，被上訴人應於5
    日內返還該代墊費用30萬元。伊已於94年3 月20日限期催告
    被上訴人於文到5 日內返還30萬元，被上訴人仍置不理，爰
    依系爭補充協議書第2 條約定，請求被上訴人返還代墊款30
    萬元，及自起訴狀繕本送達翌日起至清償日止，依週年利率
    百分之五計算之利息。
二、被上訴人則以：訂立系爭協議書及補充協議書後，伊即率公
    司幹部殷必雄、徐亞寧進駐橫坑公司，並積極履行應負之義
    務。另自89年5 月5 日至89年6 月2 日先後辦理8 次說明會
    ，以及出席橫坑公司第2 屆第23、24次董事會報告說明其計
    劃。但因上訴人未依系爭協議書之約定支付伊第3 、4 月之
    勞務費30萬元，也未能邀集三分之一股東及董事聽取伊就投
    資案之說明，復暗中以橫坑公司董事會名義於89年8 月1日
    寄發致股東信函，散佈負面消息，意圖影響股東決定。又於
    說明會作業期間，上訴人復未以股東身分簽署同意書表明支
    持合作開發案，以上均違反上開協議書應負之義務。因上訴
    人有上開違反協議之情形，經兩造同意將上開協議轉變由「
    承購台灣橫坑公司備忘錄」即被上訴人引進投資人香港兆王
    公司（下稱兆王公司）李威毅氏收購全部股權與橫坑公司資
    產（原審卷第66頁、第67頁）取代，之後上訴人更以橫坑公
    司之董事長身份簽立承諾書，記載伊玉成上開土地資產讓售
    案，上訴人無視伊努力之成果，竟請求伊返還代墊費用30萬
    元及遲延利息，均無理由等語，資為抗辯。
三、本件原審對於上訴人之請求，判決駁回原告之訴，上訴人全
    部聲明不服，求為廢棄原判決，並請求被上訴人應給付上訴
    人30萬元，及自起訴狀繕本送達翌日起至清償日止，按週年
    利率百分之五計算之利息。被上訴人則請求駁回上訴。
四、整理兩造不爭執點：（見本院卷67頁至69頁）
  (一)上訴人係橫坑公司負責人，被上訴人係大業公司負責人，兩
    造與第三人徐鈺樹於89年4 月6 日訂定系爭協議書（原審卷
    第10頁至第12頁），約定被上訴人引介投資人向橫坑公司股
    東購買股權，並繼受認購橫坑機械專業區土地之認購權，至
    少達到三分之一股權及土地認購權，再由徐鈺樹負責促成認
    購股權及土地，而上訴人應負責邀集三分之一股權及董事，
    與被上訴人及徐鈺樹投資之股權合作；被上訴人自簽約時起
    進駐橫坑公司了解情況，並與各有意讓渡股權及土地認購權
    之股東聯絡，被上訴人依晉用人員及添置設備、工作日數計
    算，最多每月評估有15萬元支出，支出最長4 個月，依實際
    工作量核發，該項核發先由上訴人代墊，若合作成功，由徐
    鈺樹負擔，若合作案不成功係出於被上訴人未引入投資或引
    入資金不足者，由被上訴人負擔，若出於徐鈺樹未能達成認
    購股權及土地之責任者，由徐鈺樹負擔；若係出於上訴人未
    能達成邀集三分之一股權及董事，與被上訴人及徐鈺樹投資
    之股權合作之責任者，由上訴人負擔。上訴人已於89年4 月
    10日將前2 期代墊款30萬元給付予被上訴人（原審卷第56頁
    電匯回條）。
  (二)兩造及徐鈺樹於89年4 月8 日復簽立系爭補充協議書（原審
    卷第13頁），就系爭協議書補充約定上訴人負責邀集三分之
    一之股權及董事，與被上訴人及徐鈺樹投資之股權合作，其
    意義為上訴人邀集（一次或分批）理念、性情接近之股東聽
    取被上訴人之說明，由被上訴人負責說服各股東（含具有董
    事身分者）與其合作，若被上訴人不能說服上訴人邀集之各
    股東與其合作，以致本協議目標不能完成，被上訴人應將上
    訴人核發之每月15萬元費用，於5 日內返還上訴人，「協議
    目標不能達成」之認定基準日為89年8 月15日。
  (三)橫坑公司董事會於89年8月1日發函（原審卷第53頁）致全體
    股東，表示大業公司為使股東瞭解計畫，自89年5 月5 日至
    6 月2 日止舉辦8 次說明會，被上訴人亦曾於第2 屆第23（
    89 年4月24日舉行）、24次董事會（89年6 月5 日舉行）（
    本院卷23頁至27頁）報告說明。
  (四)訴外人李威毅（代表兆王公司）在被上訴人擔任見證人之情
    況下，於90年8 月8 日簽署承購橫公司備忘錄（原審卷第66
    頁、第67頁），記載兆王公司有承購橫坑公司全部資產之意
    願，待兆王公司取得承購之資金後，雙方即進行買賣事宜；
    嗣上訴人於90年8 月27日簽具承諾書（原審卷第72頁），記
    載因被上訴人協助處理橫坑公司資產讓售案，引進買方兆王
    公司並玉成該交易案，橫坑公司承諾交易案完成後支付佣金
    予被上訴人。
五、本件兩造之爭執點：
  (一)上訴人是否有邀集三分之一股權之股東及董事聽取被上訴人
    就投資案之說明，由被上訴人說服受邀之各股東接受其要求
    與其合作之義務？若有該義務，上訴人是否已完成？
  (二)被上訴人是否有說服上訴人邀集之各股東接受其要求與其合
    作之義務？若有該義務，被上訴人是否已完成？
  (三)上訴人是否應先履行邀集1/3 股權之股東及董事聽取被上訴
    人就投資案之說明，因被上訴人無法說服受邀之各股東接受
    其要求與其合作之義務後，始得請求返還30萬元代墊款？
六、得心證之理由：
  (一)按「解釋契約，固須探求當事人立約時之真意，不能拘泥於
    契約之文字，但契約文字業已表示當事人真意，無須別事探
    求者，即不得反捨契約文字而更為曲解。」最高法院17年上
    字第1118號判例可以參照。又契約成立後，債務人有依契約
    內容而為履行之義務。另主張常態事實者，就其事實無庸舉
    證，主張變態事者，應就變態事實負舉證義務，此為舉證責
    任分配原則。本件上訴人固辯稱：系爭協議書第1 條第3 項
    關於上訴人應負責邀集三分之一股權及董事與被上訴人、徐
    鈺樹投資之股權合作之約定，已為系爭補充協議第1 條所取
    代，故上訴人並無負責邀集三分之一股權之股東及董事聽取
    被上訴人就投資案說明之義務云云，然為被上訴人所否認。
    經查，系爭補充協議第1 條已載明是針對系爭協議書第1 條
    第3 項關於「甲方（即上訴人）負責邀集」之意義為補充約
    定，亦即兩造約定「負責邀集」是指上訴人可一次或分次邀
    集理念、性情接近之股東聽取被上訴人之說明，由被上訴人
    負責說服各股東（含具有董事身份者）接受被上訴人之要求
    與其合作而已，顯見上開補充約定之內容，並未因此取代或
    排除上訴人依系爭協議書第1 條第3 項應負責邀集三分之一
    股權及董事聽取被上訴人就投資案說明之義務，故上訴人依
    系爭協議第1 條第3 項之約定，自仍有邀集三分之一股權之
    股東及董事聽取被上訴人就說明投資案之義務。故上訴人此
    部分之辯解，尚乏依據。
  (二)至於上訴人另辯以自89年5 月5 日至89年6 月2 日止，已先
    後邀集股東辦理8 次說明會並召開橫坑公司第2 屆第23、24
    次董事會，讓被上訴人報告及說明投資案，其中出席董事會
    及說明會之股權確已合計超過橫坑公司三分之一股權云云。
    被上訴人固不否認上訴人有邀集股東舉辦8 次說明會，以及
    請被上訴人出席橫坑公司在89年4 月24日舉行之第2 屆第23
    、及89年6 月5 日舉行之第24次董事會報告投資案之情形，
    惟否認上訴人所邀集股東及董事之股權已超過橫坑公司三分
    之一股權。經查，橫坑公司之總股數為39萬750 股，有該公
    司變更登記表附卷可參（本院卷28頁），其三分之一股數應
    為13萬250 股，依上訴人主張出席第23、第24次4 次董事會
    之董、監事與土地專業處理小組委員所持股數為11萬9800股
    ，尚不足橫坑公司三分之一股數，此外，上訴人復未提出所
    邀集出席8 次說明會之股東之名單及所佔股數，以證明所邀
    集之股數合計超過橫坑公司三分之一股數，自難認為上訴人
    已完成邀集三分之一股權股東及董事聽取被上訴人就投資案
    說明之義務。
  (三)依系爭補充協議書第2 條約定：「若乙方（即被上訴人）不
    能說服甲方（即上訴人）所邀集之各股東接受乙方之要求與
    其合作，以致本協議目標不能完成，則乙方應將甲方核發之
    每月新台幣15萬元之費用於5 日內返還甲方」之內容，可認
    為被上訴人確實負有說服上訴人邀集之各股東接受其要求與
    其合作之義務，而被上訴人也尚未完成說服上開股東合作之
    事宜。
  (四)然依系爭協議書及補充協議書前言之記載，可知兩造與徐鈺
    樹訂立上開協議書之目的，乃是為了合作取得橫坑公司經營
    權，而以被上訴人不清楚橫坑公司股東之情形，如被上訴人
    欲履行說服其中三分之一股權之股東及董事之義務，必有賴
    上訴人先履行邀集三分之一股權之股東及董事供被上訴人說
    服之情形，否則兩造合作之目的顯難以達成，此從系爭補充
    協議書第2 條明確約定：「若乙方（即被上訴人）不能說服
    甲方（即上訴人）所邀集之各股東接受乙方之要求與其合作
    ，以致本協議目標不能完成，則乙方應將甲方核發之每月新
    台幣15萬元之費用於5 日內返還甲方」之內容，亦可得知上
    訴人欲依系爭補充協議書第2 條之規定，請求被上訴人返還
    30萬元代墊款之要件，自應以上訴人先履行邀集三分之一股
    權之股東及董事聽取被上訴人就投資案之說明後，如被上訴
    人仍無法完成說服受邀之各股東接受其要求與其合作之義務
    ，造成合作目標不能完成後，上訴人始可對被上訴人取得請
    求返還30萬元代墊款之權利。
  (五)惟查，上訴人依系爭協議書第1 條第3 項之約定，仍負有邀
    集三分之一股權之股東及董事聽取被上訴人就說明投資案之
    義務，而上訴人迄未證明其所邀集之股東或董事股權合計超
    過橫坑公司三分之一股數，已如上述，自不得依系爭補充協
    議書第2 條之規定，請求被上訴人返還代墊款。
  (六)次查，上訴人固主張被上訴人不能說服上訴人所邀集之各股
    東接受被上訴人之要求與其合作，才造成本協議目標不能完
    成云云，然已為被上訴人所否認，並主張被上訴人無法說服
    股東，是因上訴人暗中以橫坑公司董事會名義於89年8 月1
    日寄發致股東信函，散佈負面消息，意圖影響股東決定所致
    。上訴人對於橫坑公司董事會有於89年8 月1 日寄發致股東
    信函之事實並不爭執，僅辯以並非上訴人所發云云。然而，
    上訴人既為橫坑公司之董事長，其辯稱董事會所發之上開信
    函非董事長所為或與其無涉，顯與常情不合，上訴人迄未提
    出任何反證可證明上開信函非其所發或與其無涉，則上訴人
    此部分辯解，自不足採。次從上開信函之內容觀之，確實有
    對於股東散佈不利被上訴人之負面消息，並意圖影響股東決
    定之情形，因此，被上訴人辯稱無法履行說服股東之義務，
    是因上訴人暗中以橫坑公司董事會名義加以阻擾，應可採信
  (七)況參酌兩造於上開協議之目標（即合作取得橫坑公司經營權
    ）未完成後，復於90年8 月8 日另簽署承購橫公司備忘錄，
    記載兆王公司有承購橫坑公司全部資產之意願，待兆王公司
    取得承購之資金後，雙方即進行買賣事宜；嗣於90年8 月27
    日，上訴人更以橫坑公司之董事長身份簽具承諾書，承諾因
    被上訴人協助處理橫坑公司資產讓售案，引進買方兆王公司
    並玉成該交易案，橫坑公司承諾交易案完成後支付佣金予被
    上訴人等事實，則上訴人並未證明兩造合作之協議目標（即
    合作取得橫坑公司經營權）之未完成，是可歸責於被上訴人
    ，或是因被上訴人無法說服上訴人所邀集之股東或董事所致
    。因此，上訴人依系爭補充協議書第2 條之規定請求被上訴
    人返還30萬元代墊款，自無理由。
七、綜上所述，上訴人未先完成邀集三分之一股權之股東及董事
    聽取被上訴人就投資案說明之義務，且從中以橫坑公司董事
    會名義於89年8 月1 日發致股東信函，散佈負面消息，意圖
    影響股東決定，再從兩造簽署「承購台灣橫坑公司備忘錄」
    ，即被上訴人引進兆王公司李威毅氏收購全部股權與橫坑公
    司資產，以及上訴人以橫坑公司之董事長身份簽立承諾書，
    記載被上訴人玉成上開土地資產讓售案等事實，上訴人並未
    證明兩造合作之協議目標（即合作取得橫坑公司經營權）之
    未完成，係可歸責於被上訴人或是因被上訴人無法說服上訴
    人所邀集之股東或董事所致。從而，上訴人依系爭補充協議
    書第2 條之約定，請求被上訴人返還代墊款30萬元及自起訴
    狀繕本送達翌日起至清償日止，依週年利率百分之五計算之
    利息，並無理由，應予駁回。原審為上訴人敗訴判決，理由
    雖有不同，結論並無二致，上訴意旨指摘原判決不當，求予
    廢棄改判，為無理由，其上訴應予駁回。
八、據上論結，本件上訴為無理由，依民事訴訟法第436 條之1
    第3 項、第449 條第2 項、第78條、第87條第1 項，判決如
    主文。
中　　華　　民　　國　　96　　年　　5 　　月　　10　　日
                  民事第二庭  審判長法  官  鍾任賜
                                    法  官　李瑜娟
                                    法  官　林政佑
以上正本證明與原本無異。
本判決不得上訴。
中　　華　　民　　國　　96　　年　　5 　　月　　16　　日
                                    書記官  楊錫芬
